臺灣桃園地方法院民事判決　　　　　　　 93年度訴字第615號
原　　　告　戊○○○鍾萬豐之.
　　　　　　丁○○鍾萬豐之承.
　　　　　　丙○○鍾萬豐之承.
　　　　　　鍾睿勝原名壬○○.
　　　　　　庚○○
　　　　　　己○○
共　　　同
訴訟代理人　陳垚祥律師
複　代理人　李富湧律師
被　　　告　乙○○
訴訟代理人　簡良夙律師
被　　　告　辛○○
　　　　　　甲○○○
共　　　同
訴訟代理人　簡良夙律師
　　　　　　乙○○
上列當事人間請求解除契約等事件，於民國96年4 月2 日言詞辯
論終結，本院判決如下：
    主      文
原告之訴及假執行之聲請均駁回。
訴訟費用由原告負擔。
    事實及理由
甲、原告主張：(一)原告鍾睿勝、庚○○、己○○以及原告戊○○○、丁○○、丙○○等3 人（下稱原告戊○○○等3 人）之
    被繼承人鍾萬豐就坐落桃園縣中壢市○○段興南小段0227之
    0036、0227之0379、0227之0380、0227之0381、0227之0382
    、0227之0383、0227之0384、0227之0385、0227之0386、
    0227之0387、0227之0388、0227之0389、0227之0417及0227
    之0418等地號土地14筆（下稱系爭土地）原有之所有權應有
    部分依序為44,280分之2,505 、44,280分之2,505 、44,280
    分之765 、44,280分之765 ，其中鍾萬豐於本件繫屬中死亡
    ，其所有權應有部分已由原告戊○○○等3 人繼承；又鍾萬
    豐與原告鍾睿勝對系爭土地原有權利範圍48平方公尺之地上
    權（下稱系爭48平方公尺地上權），應有部分各2 分之1 ，
    原告庚○○、己○○對系爭土地原亦有權利範圍165 平方公
    尺之地上權（下稱系爭165 平方公尺地上權），其應有部分
    亦各2 分之1 。(二)鍾萬豐及原告鍾睿勝、庚○○、己○○於
    民國79年1 月21日與被告乙○○簽訂供地合建契約書（下稱
    系爭契約），約定如一方違約時，應賠償他方新臺幣（下同
    ）500 萬元，並負擔他方因此所受之損失，及被告乙○○應
    於系爭契約成立後6 個月內將所有合建土地合併分割辦妥，
    若超過期間，雙方另議等語，然被告乙○○於系爭契約成立
    後6 個月內，並未完成所有合建土地合併分割，且未與鍾萬
    豐及原告鍾睿勝、庚○○、己○○依約另議，且經歷14年仍
    未完成合併分割，足見被告乙○○已不可能取得土地建造執
    照並興建，合建目的已不可能達成。鍾萬豐及原告鍾睿勝、
    庚○○、己○○乃於93年3 月17日函催被告乙○○於文到後
    20日內履行合建土地合併分割，逾期則視為解約等語，惟被
    告乙○○置之不理，則系爭契約因可歸責於被告乙○○之事
    由而解除，被告乙○○應負回復原狀之責。(三)惟被告乙○○
    於89年11月6 日將系爭48平方公尺地上權讓與予被告甲○○○，再由被告甲○○○於同年月28日讓與予被告辛○○，且
    均已辦理登記。而上開2 次轉讓行為，皆屬民法第87條第1
    項之通謀虛偽意思表示，且屬消極信託行為，為無效。被告
    乙○○自得依民法第113 條規定主張無效，請求塗銷上揭2
    次移轉登記，並回復原有之登記，惟其卻怠於行使權利，原
    告戊○○○等3人 及鍾睿勝為保全依民法第259 條第1 款及
    第179 條規定請求被告乙○○返還系爭48平方公尺地上權之
    債權，自得依民法第242 條、第113 條規定，代位請求塗銷
    上揭2 次移轉登記，並回復被告乙○○之原有登記後，並依
    民法第259 條第1 款及第179 條之規定，請求被告乙○○將
    系爭48平方公尺地上權返還予原告戊○○○等3 人、鍾睿勝
    各2 分之1 。又被告乙○○於85年6 月22日將系爭48平方公
    尺地上權為台灣省合作金庫（即合作金庫股份有限公司，下
    稱合作金庫）設定本金最高限額200 萬元之抵押權（下稱系
    爭抵押權），經中華科技經濟鑑測中心鑑定其減損價值200
    萬元，自屬不完全給付，原告戊○○○等3 人及鍾睿勝自得
    依同法第259 條第6 款及第227 條規定，請求被告乙○○賠
    償各100 萬元之減損價值。且如認被告就上揭2 次移轉地上
    權讓與登記非通謀虛偽行為，則依上開鑑測中心依價格比率
    法鑑定結果，系爭48平方公尺地上權之價值為3,040,488 元
    ，原告戊○○○等3 人及鍾睿勝亦得依民法第226 條第1 項
    、第256 條、第259 條第6 款及第179 條規定，向被告乙○○備位請求償還各1,520,244 元。另被告乙○○於79年6 月
    11日違反應於合併分割且土地交換後始能為拋棄地上權登記
    之約定，就系爭165 平方公尺地上權以原告庚○○、己○○
    名義為拋棄登記，自屬無權代理行為，且未經原告庚○○、
    己○○之事後承認，依民法第170 條第1 項規定，自不應生
    效力，是原告庚○○、己○○自得主張塗銷上揭拋棄登記，
    回復其原有登記。如認上揭拋棄登記不能塗銷，依上揭鑑測
    中心依價格比率法鑑定結果，系爭165 平方公尺地上權價值
    為10,451,154元，原告庚○○、己○○依民法226 條第1 項
    、第256 條、第259 條第6 款及第179 條之規定，備位請求
    被告乙○○給付各5,225,577 元。(四)鍾萬豐及原告鍾睿勝、
    庚○○、己○○除於90年4 月26日發函解除系爭契約外，另
    又於93年3 月17 日 再發函催告被告乙○○於文到後20日內
    依系爭契約第19條附註內容將所有合建土地合併分割辦妥，
    逾期不理，則解除該合約，不另函通知等語，惟被告乙○○
    仍置之不理，自應發生解約之效力。退步言，如上揭解除契
    約之意思表示仍不生解約之效力，則被告乙○○於收受本件
    起訴狀繕本之送達，亦應依93年3 月17日之函件所載，遵期
    履行系爭契約第19 條 附註內容，惟其仍逾期不理，亦應生
    解約效力。(五)依系爭契約第13條、第17條之約定，被告乙○○應於系爭土地辦理合併分割且土地交換後始能為拋棄登記
    ，且地上權設定部分則由其負責處理。鍾萬豐及原告鍾睿勝
    、庚○○、己○○並未違反系爭契約第13條、第17條之約定
    ，是則被告乙○○於88年5 月4 日發函催告，以及於88年5
    月17日為解約之表示，應不生解約效力，反而可以認定被告
    乙○○已無法辦妥合併分割，合建目的已無法達成。況自簽
    訂系爭契約起，至鍾萬豐及原告鍾睿勝、庚○○、己○○於
    93年3 月17日發函催告為止，已逾14年，且因建築技術規則
    有關建敝率及容積率等規定迭有變更，縱被告乙○○能辦妥
    合併分割，亦無法達成合建之目的，是亦仍應認鍾萬豐及原
    告鍾睿勝、庚○○、己○○得解除契約。又依系爭契約第19
    條附註約定若超過期限，應由雙方另議，即系爭契約並非當
    然失效，被告乙○○仍負有履行之義務，是鍾萬豐及原告鍾
    睿勝、庚○○、己○○於93年3 月17日催告其定期履行而未
    履行後解約，自屬合法。(六)被告乙○○係於89年11月6 日始
    將系爭48平方公尺地上權讓與登記予被告甲○○○，距被告
    乙○○、甲○○○所稱其在桃園縣中壢市合建大樓並於78年
    蓋好，已相隔11年之久，且建商皆採預售屋方式出售，蓋好
    後再就餘屋出售，則上揭合建大樓應於78年蓋好後即應按投
    資比例拆帳結算分配剩餘成屋，不可能在11年後始以已設定
    系爭抵押權之系爭48平方公尺地上權充作200 萬元，折讓給
    被告甲○○○以抵其應返還投資款。又坐落桃園縣中壢市○○段0007之0036地號土地上之同段6584建號建物（即門牌為
    中壢市○○路450 號12樓）早已在81年3 月14日建築完成，
    並於82年1 月6 日因交換而登記在被告甲○○○名下，益證
    被告甲○○○與被告乙○○因上揭大樓於81年3 月14日建築
    完成後即有結算。況依被告甲○○○所提合夥契約附件2所
    示，其出資比例為20% ，然被告乙○○並未在被告甲○○○
    所繳購地第1 、2 期蓋印，顯然被告甲○○○未繳任何合夥
    款項；如為分期投資，亦應依第1 、2 、3 、4 期順序排列
    ，但上開附件卻係重複第1 、2 期，復未註明繳交日期，亦
    無約定繳予地主保證金應分擔之比例。且其欲購土地為
    43.56 坪，再與鄰地102.85坪合建地上12層、地下2 層辦公
    大樓，然每坪單價為75萬元顯然偏高，且依上揭面積是否可
    興建該大樓，亦有疑問，故上開合夥契約書應非真正。又系
    爭抵押權係於85年6 月22日所設定，距上揭合建大樓興建完
    成，已相隔7 年之久，而被告乙○○竟遲至鍾萬豐及原告鍾
    睿勝、庚○○、己○○在88年8 月6 日對其提起刑事自訴，
    並附帶民事訴訟請求回復系爭48平方公尺地上權原有登記後
    ，才將系爭48平方公尺地上權移轉予被告甲○○○，被告甲○○○未於未設定系爭抵押權前要求移轉系爭48平方公尺地
    上權，有違經驗及論理法則。(七)被告乙○○於簽立系爭契約
    後，即分別以鍾萬豐及原告鍾睿勝、庚○○、己○○等人之
    名義，向財政部國有財產局購買位於系爭土地前之桃園縣中
    壢市○○段興南小段0227之0753、0227之0755地號等畸零地
    ，再移轉登記予其配偶即訴外人孫秀容之名義所有，被告甲○○○若有合建大樓，且於蓋好後結算，即應要求在訴外人
    吳水源於86年底尚未設定本金最高限額6 千萬元之抵押權之
    前，將上揭畸零地移轉登記為其所有。且訴外人吳水源合夥
    比例僅有15% ，出資額僅有490 萬元，卻設定上開高額抵押
    ，顯違常情。又被告甲○○○已知系爭48平方公尺地上權設
    定有系爭抵押權，並無價值，卻仍同意以該地上權折讓作價
    ，顯違一般常理；且上揭讓與係由被告乙○○主動提議，被
    告甲○○○竟不計較有抵押權之設定而接受，卻又在不到1
    個月期間內將地上權讓與予被告辛○○，且未取得被告乙○○所轉交200 萬元，即逕行辦理讓與登記，顯係自相矛盾。
    況被告甲○○○陳稱係被告乙○○主動說賣掉以後再給他錢
    等語，此亦與被告乙○○陳稱被告甲○○○要求他拿去賣掉
    等語不符。被告甲○○○既稱在當時認為可以蓋大樓而無再
    出售之意云云，卻在不到1 個月期間又轉讓予被告辛○○，
    亦屬自相矛盾。再依土地登記簿謄本所載，被告甲○○○可
    以知悉系爭48平方公尺地上權係設定在系爭土地上，且系爭
    土地共有人有23人，且因系爭土地無法合併分割，致遲遲無
    法興建大樓，則被告甲○○○豈可能因日後可蓋大樓予以購
    買。況其亦稱其拿到系爭48平方公尺地上權也是空的，更屬
    前後不一。(八)被告辛○○既稱其係以200 萬元投資購買系爭
    48平方公尺地上權，因其上抵押設定200 萬元，應有超過
    200 萬元之價值，卻不瞭解於何時開發，其可獲分配多少建
    物或金額，顯不可思議。又其既準備投資200 萬元購買系爭
    48平方公尺地上權，竟於該地上權已移轉登記其名下逾6 年
    ，迄未要求被告乙○○塗銷系爭抵押權，且其僅支付5 萬元
    定金即取得系爭48平方公尺地上權之登記，嗣後確又置之不
    理，亦與一般買賣常情相悖。又被告乙○○既未給付被告甲○○○200 萬元，且知合作金庫不同意塗銷系爭抵押權，竟
    僅由被告辛○○給付5 萬元即辦理讓與登記，並同意被告辛○○於塗銷系爭抵押權後始給付195 萬元，則其如何給付被
    告甲○○○200 萬元。況被告乙○○亦未將5 萬元轉交被告
    甲○○○，實有違常情。(九)被告乙○○雖辯稱其因系爭契約
    受有1 、2 千萬元之損害云云，惟原告並無違約，且被告乙○○於79年2 月7 日與系爭土地共有人之一即訴外人謝美妹
    亦簽訂供地合建契約書，因謝美妹無法取得其姊即訴外人謝
    連嬌同意，以排除系爭土地上謝連嬌所有建物及所設定之地
    上權，致謝美妹無法履行契約，被告乙○○因此無法取得建
    造執照合建房屋，實與原告無關。又被告乙○○抗辯其斥資
    向訴外人陳文龍等3 人購買土地，受有土地價值減損部分，
    其另案訴請謝美妹賠償損害，經臺灣高等法院以90年度上字
    第11號民事判決敗訴確定，自不得向原告請求並主張抵銷等
    語，並聲明：先位聲明：(1)被告乙○○、甲○○○間於89年
    11月6 日以中壢地政事務所89年度壢登字第454850號就系爭
    48平方公尺地上權所為之讓與登記，及被告甲○○○、辛○○間於89年11月28日以同所89年壢登字第489280號就系爭48
    平方公尺地上權所為之讓與登記，均應予塗銷，並回復被告
    乙○○之登記；被告乙○○於回復上揭登記後，應將系爭48
    平方公尺地上權應有部分2 分之1 移轉登記予原告戊○○○
    、丁○○、丙○○等3 人公同共有，另2 分之1 移轉登記予
    原告鍾睿勝。(2)被告乙○○應給付原告戊○○○、丁○○、
    丙○○等3 人100 萬元；原告鍾睿勝100 萬元，並均自起訴
    狀繕本送達翌日起至清償日止，按週年利率5%計算之利息。
    (3)確認被告乙○○於79年6 月11日向中壢地政事務所以速字
    第11292 號收件文號，就原告庚○○、己○○就系爭165 平
    方公尺地上權所為拋棄登記應為無效，並予塗銷；且回復上
    揭原有地上權之登記。(4)就第2 項之請求，願供擔保，請准
    宣告假執行。備位聲明：(1)被告乙○○應給付原告戊○○○
    、丁○○、丙○○等3 人1,520,244 元；原告鍾睿勝
    1,520,244 元，並均自95年9 月6 日民事辯論意旨狀繕本送
    達被告翌日起至清償日止，按週年利率5%計算之利息。(2)被
    告乙○○應給付原告庚○○、己○○各5,225,577 元，及自
    起訴狀繕本送達翌日起至清償日止，按週年利率5%計算之利
    息。(3)願供擔保，請准宣告假執行。
乙、被告則以：(一)鍾萬豐及原告鍾睿勝、庚○○、己○○於90年
    4 月26日委發之律師函，並未定期催告被告乙○○履約，其
    解除系爭契約自非合法。系爭契約第19條附註已約明，應於
    系爭契約成立後6 個月內，辦妥合建土地合併分割，如超過
    期限，雙方另議等語，系爭契約既以合建土地於6 個月內辦
    妥合併分割為解除條件，如未辦妥則系爭契約當然失效（終
    止），是鍾萬豐及原告鍾睿勝、庚○○、己○○於93年3 月
    17日發函解除系爭契約，亦非合法。縱認系爭契約仍有效，
    然兩造既未就辦理合建土地合併分割事宜，另行約定，被告
    乙○○當無辦理合建土地合併分割之義務，則原告以被告乙○○債務不履行主張解除系爭契約，於法無據。(二)被告甲○○○、乙○○於78年7 月間合夥投資興建大樓，被告所提合
    夥契約書有合夥人三方用印，確屬真正，被告甲○○○並分
    得其中一戶（即門牌為桃園縣中壢市○○路450 號12樓），
    作為合夥利益分配之一部分。被告乙○○於大樓興建後資金
    週轉不靈，經被告甲○○○催促結算合夥分配利益，被告乙○○乃於89年間告知被告甲○○○：系爭48平方公尺地上權
    雖設有系爭抵押權予合作金庫，然其實際上未向合作金庫借
    款，故可作價200 萬元供合夥分配利益之一部分，並以之折
    抵其負欠被告甲○○○之200 萬元債務。嗣因被告乙○○無
    法塗銷系爭抵押權，被告甲○○○遂要求被告乙○○將系爭
    48平方公尺地上權轉讓他人後，以現金清償。被告乙○○遂
    告知被告辛○○欲轉讓系爭48平方公尺地上權，且購買系爭
    48平方公尺地上權可獲利2 成以上，被告辛○○認合作金庫
    既設定200 萬元之系爭抵押權，系爭48平方公尺地上權之價
    值顯高於200 萬元，遂同意投資購買，並先給付5 萬元定金
    予被告乙○○，約定於被告乙○○與合作金庫談妥塗銷系爭
    抵押權後，再給付尾款195 萬元，惟被告乙○○遲未塗銷系
    爭抵押權，被告辛○○遂未給付尾款，業經被告甲○○○、
    辛○○到庭詳述在案。而系爭48平方公尺地上權之價值經鑑
    價結果高於4,053,984 元，足見被告辛○○投資判斷並無錯
    誤。則被告乙○○將系爭48平方公尺地上權移轉予被告甲○○○，被告甲○○○再移轉予被告辛○○，確有轉讓之意思
    表示，並非通謀虛偽之意思表示。(三)鍾萬豐及原告鍾睿勝為
    使被告乙○○完成合建計劃而向訴外人詹勳能購買其畸零地
    ，自願將系爭48平方公尺地上權讓與被告乙○○，原告庚○○及己○○則為促被告乙○○完成土地合併分割而自願拋棄
    系爭165 平方公尺地上權，有臺灣高等法院94年度上更(一)字
    第6 號刑事判決可參，足證被告乙○○非無權代理。(四)如原
    告解除系爭契約為合法，被告乙○○已依系爭契約之約定，
    支付合建保證金50萬元，復於79年9 月5 日拋棄對系爭土地
    原有權利範圍121 平方公尺之地上權，根據原告委請估價師
    估價所得之結果，可計算出被告乙○○拋棄上開地上權之價
    值為9,977,038.5 元，依民法第259 條之規定，原告亦應負
    回復原狀責任，返還被告乙○○50萬元，並償還被告乙○○
    上開地上權價額9,977,038.5 元。另訴外人陳文龍、陳秀琴
    及詹勳能等3 人不願合建，被告乙○○為整合上揭合建土地
    ，乃以每坪70萬元（不含土地增值稅1,709,727 元），總價
    30,236,687元與陳文龍、陳秀琴等2 人及委託原告庚○○以
    每坪60萬元，總價912 萬元與詹勳能，分別簽訂不動產買賣
    契約並移轉登記，總計斥資39,356,687元。原告不履行系爭
    契約之約定，使被告乙○○購買之土地無法使用，其中土地
    係為不易出售之持分土地，且因共有人達23人之多，其上又
    有他人之房屋及設定地上權，嗣經被告乙○○委請中華徵信
    所鑑定結果，其現值只剩18,353,945元，是被告乙○○因原
    告之債務不履行，除前述拋棄地上權及合建保證金50萬元之
    損害外，另受有土地價值減損21,502,742元之損害，被告乙○○已於88年5 月17日函告解除系爭契約，原告亦應負債務
    不履行之損害賠償責任。基上，被告乙○○就原告亦應負回
    復原狀之責任，主張同時履行抗辯權，而就原告請求之金額
    ，則主張與原告應給付予被告乙○○之前開合建保證金、地
    上權價額及損害賠償抵銷等語，資為抗辯。(五)並聲明：駁回
    原告之訴，被告乙○○如受不利之判決，願供擔保請准宣告
    免為假執行。
丙、得心證之理由：
壹、程序方面：
一、本件訴外人鍾萬豐於本院審理中之95年3 月6 日死亡，其繼
    承人為原告戊○○○等3 人，有相驗屍體證明書、繼承系統
    表各1 件及戶籍謄本2 件在卷可憑。則原告戊○○○等3 人
    於95年4 月20日具狀向本院聲明承受訴訟，核與民事訴訟法
    第175 條第1 項之規定尚無不合，應予准許。
二、本件原係由鍾萬豐及原告鍾睿勝、庚○○及己○○起訴主張
    略以被告乙○○與甲○○○間及甲○○○與辛○○間就系爭
    48平方公尺地上權之讓與行為，皆屬通謀虛偽意思表示而無
    效，系爭契約因可歸責於被告乙○○之事由而解除，被告乙○○應回復鍾萬豐及原告鍾睿勝原有系爭48平方公尺地上權
    登記，並償還鍾萬豐及原告鍾睿勝系爭48平方公尺地上權因
    有系爭抵押權所減損價值，暨原告庚○○與己○○系爭165
    平方公尺地上權因拋棄而滅失之價額，爰依民法第259 條第
    1 款、第6 款、第179 條及第227 條（見本院卷一第164 頁
    ）規定，請求判命：「(1)塗銷上揭2 次地上權讓與登記，並
    回復被告乙○○之原有登記，被告乙○○再移轉登記予鍾萬
    豐及原告鍾睿勝各2 分之1 。(2)被告乙○○應給付鍾萬豐及
    原告鍾睿勝各40萬元，及自起訴狀繕本送達翌日起算之法定
    遲延利息。(3)被告乙○○應給付原告庚○○、己○○各40萬
    元，及自起訴狀繕本送達翌日起算之法定遲延利息。(4)前2
    項請求，願供擔保請准宣告假執行。」等語。復於94年3 月
    1 日具狀略以被告乙○○未經同意分別偽造鍾萬豐及原告鍾
    睿勝之他項權利移轉契約書與原告庚○○及己○○之地上權
    拋棄證書，送件申請登記，經地政機關辦理系爭48平方公尺
    地上權讓與登記予被告乙○○及系爭165 平方公尺地上權拋
    棄登記，且未經渠等事後承認，追加依民法第118 條、第
    179 條、第184 條及第213 條規定為先位請求，先、備位請
    求判命：「(1)先位聲明：1.同上開起訴聲明第1 項。2.被告
    乙○○應給付鍾萬豐及原告鍾睿勝各80萬元，及自起訴狀繕
    本送達翌日起算之法定遲延利息。3.確認原告庚○○及己○○就系爭165 平方公尺地上權所為拋棄登記應為無效，並予
    塗銷。4.第2 項請求，願供擔保請准宣告假執行。(2)備位聲
    明：1.被告乙○○應給付鍾萬豐及原告鍾睿勝各2,854,224
    元，及自起訴狀繕本送達翌日起算之法定遲延利息。2.同上
    開起訴聲明第3 項。3.願供擔保請准宣告假執行。」等語。
    核渠等所為，屬追加新的訴訟標的（民法118 條、184 條及
    第213 條）或聲明（先位聲明第3 項、備位聲明第1 項），
    或為擴張應受判決事項之聲明（先位聲明第2 項），被告對
    上開追加亦無異議而為本案之言詞辯論，視為同意追加，是
    上開訴之追加及聲明之擴張，應予准許。嗣鍾萬豐、原告鍾
    睿勝、庚○○及己○○再於94年9 月20日具狀撤回上開追加
    法律關係，請求判命：(1)同上開起訴聲明第1 項；(2)被告乙○○應給付鍾萬豐及原告鍾睿勝各645,408 元，及自起訴狀
    繕本送達翌日起算之法定遲延利息；(3)被告乙○○應給付原
    告庚○○、己○○各2,218,590 元，及自起訴狀繕本送達翌
    日起算之法定遲延利息；(4)前2 項請求，願供擔保請准宣告
    假執行等語。核渠等所為，為訴之撤回（上開追加之法律關
    係、先位聲明3 項及備位聲明第1 項），或屬減縮應受判決
    事項之聲明（聲明第2、3項），而該訴之撤回部分，被告均
    已收受該訴狀影本之送達而未於收受該書狀之日起10日內提
    出異議，依民事訴訟法第262 條第4 項規定，視為同意撤回
    ，已生撤回之效力；至該聲明減縮部分，依同法第255 條第
    1 項但書第3 款規定，亦應准許。又原告戊○○○等3 人聲
    明承受訴訟後，原告於95年7 月24日具狀補陳略以：經鑑定
    結果，系爭48平方公尺地上權價值為3,040,488 元，因有系
    爭抵押權而減損價值200 萬元，系爭165 平方公尺地上權價
    值則為10,451,154元，爰擴張前開第2 、3 項請求，如認被
    告就上揭2 次地上權轉讓非通謀虛偽意思表示，則原告戊○○○等3 人及原告鍾睿勝依民法第259 條第6 款規定，為備
    位請求償還系爭48平方公尺地上權價額，先、備位請求判命
    ：「(1)先位聲明：1.同上開起訴聲明第1 項。2.被告乙○○
    應給付原告戊○○○等3 人100 萬元、原告鍾睿勝100 萬元
    ，並自起訴狀繕本送達翌日起算之法定遲延利息。3.被告乙○○應給付原告庚○○、己○○各5,225,577 元，並自起訴
    狀繕本送達翌日起算之法定遲延利息。4.前2 項請求，願供
    擔保請准宣告假執行。(2)備位聲明：1.被告乙○○應給付原
    告戊○○○等3 人1,520,244 元、原告鍾睿勝1,520,244 元
    （原告所提書狀漏載後者），並自95年7 月24日之民事更正
    訴之聲明狀繕本送達翌日起算之法定遲延利息。2.願供擔保
    請准宣告假執行。」等語。核原告所為，屬擴張應受判決事
    項之聲明（先位聲明第2 項及第3 項），或係追加備位之訴
    ，被告乙○○對上開追加亦無異議而為本案之言詞辯論，視
    為同意追加，是上開訴之追加及聲明之擴張，應予准許。原
    告另於95年9 月6 日具狀陳明原告庚○○、己○○起訴目的
    為回復其系爭165 平方公尺地上權登記，仍有追加先位請求
    確認該地上權拋棄登記為無效，而回復原有登記之必要，若
    無法回復，則備位請求償還其價額，先、備位請求判命：「
    (1)先位聲明：1.、2.同95年7 月24日先位聲明第1 、2 項。
    3.確認原告庚○○及己○○就系爭165 平方公尺地上權所為
    拋棄登記應為無效，並予塗銷；且回復上揭原有地上權之登
    記。4.第2 項請求，願供擔保請准宣告假執行。(2)備位聲明
    ：1.被告乙○○應給付原告戊○○○等3 人1,520,244 元、
    原告鍾睿勝1,520,244 元，並自95年9 月6 日之民事辯論意
    旨狀繕本送達翌日起算之法定遲延利息。2.同95年7 月24日
    先位聲明第3 項。3.願供擔保請准宣告假執行。」等語。核
    原告所為，係屬訴之追加（先位聲明第3 項），或減縮應受
    判決事項之聲明（備位聲明第1 項），被告對上開追加並未
    異議而為本案之言詞辯論，視為同意追加，是上開訴之追加
    及聲明之減縮，應予准許。繼於95年12月4 日原告具狀補陳
    更正先位聲明第3 項為：「確認被告乙○○就原告庚○○、
    己○○就系爭165 平方公尺地上權所為拋棄登記應為無效，
    並予塗銷；且回復上揭原有地上權之登記。」等語。核原告
    所為，並未變更或追加其訴訟標的，僅係更正事實上及法律
    上之陳述，依民法第256 條之規定，非屬訴之追加，自非不
    得為之。原告最後於96年3 月19日具狀陳明依民法第242 條
    及113 條之規定，代位行使被告乙○○之回復原狀請求權，
    請求塗銷上揭2 次地上權移轉登記，並回復被告乙○○之原
    有登記後，再依民法第259 條第1 款及第179 條之規定，請
    求被告乙○○將系爭48平方公尺地上權返還予原告戊○○○
    等3 人、原告鍾睿勝各2 分之1 等語。核原告所為，係屬追
    加新的訴訟標的，應認係訴之追加，惟其請求均係主張被告
    間就系爭48平方公尺地上權轉讓為通謀虛偽意思表示而無效
    ，其請求之基礎事實同一，且被告對上開追加亦未異議而為
    本案之言詞辯論，應視為同意追加，是上開訴之追加，應予
    准許。
貳、實體方面：
一、原告主張如甲、(一)所示及鍾萬豐及原告鍾睿勝、庚○○、己○○於79年1 月21日與被告乙○○簽訂系爭契約之事實，為
    被告所不爭執，堪信為真實。
二、兩造雖均主張系爭契約已經解除而消滅，惟查：
  (一)被告乙○○主張原告違反系爭契約第13條、第14條及第17條
    之約定，經被告乙○○催告後仍不履行，被告乙○○乃於88
    年5 月17日解除契約，有存證信函為證（見本院卷一第58頁
    至第65頁）。原告則以其等未有違反前開約定之情事置辯。
  1.系爭契約第13條約定：「甲方（即鍾萬豐及原告鍾睿勝、庚○○、己○○）提供之土地如有產權糾紛、抵押設定、權益
    租借等情事時，甲方應於本約簽訂之日起拾天內予以塗銷
    解決，其林春城地上權設定部分則由乙方（即被告乙○○）
    負責處理，費用亦由乙方負責。」準此，鍾萬豐及原告鍾睿
    勝、庚○○、己○○固須負責處理除林春城之地上權以外之
    產權糾紛，惟原告主張被告乙○○已於79年5 月9 日將系爭
    48平方公尺地上權移轉登記為自己名義，並於同年月11日將
    系爭165 平方公尺地上權辦理拋棄登記等情，為被告所不爭
    執，應認為真實。又鍾萬豐及原告鍾睿勝將系爭48平方公尺
    地上權讓與被告乙○○係使被告乙○○完成合建計劃，向訴
    外人詹勳能購買其畸零地，另原告庚○○及己○○則為促被
    告乙○○完成土地合併分割而自願拋棄系爭165 平方公尺地
    上權等情，為被告所自認，又系爭48平方公尺地上權雖尚未
    塗銷，而仍登記為被告辛○○名義，惟此係被告乙○○於取
    得上開地上權後，又將該地上權讓與被告甲○○○，被告甲○○○又將該地上權讓與被告辛○○，是則該地上權未塗銷
    係可歸責於被告乙○○而非鍾萬豐及原告鍾睿勝、庚○○、
    己○○，此外被告乙○○又未主張、證明系爭土地上有任何
    產權糾紛等未釐清之情事，則被告乙○○主張鍾萬豐及原告
    鍾睿勝、庚○○、己○○違反系爭契約第13條之約定云云，
    即非可採。
  2.又系爭契約第14條約定：「本合建土地內之地上物（含攤販
    、借放物品等）甲方應於合建土地辦妥日起拾天內遷移完
    畢，交予乙方拆屋還地（拆除費用由乙方負擔）。」、第17
    條前段約定：「甲方同意協助乙方與其他鄰地進行合併與興
    建事宜，須於柒拾玖年柒月拾壹日前完成。在此期間，如
    與鄰地訂立合建契約，乙方應於土地合併、分割完竣後拾
    日內申請建造執照。」準此，鍾萬豐及原告鍾睿勝、庚○○、己○○固負有於合建土地交換辦妥日起30日內將系爭土
    地之地上物遷移並將土地交予被告乙○○整地之義務。惟同
    契約第19條附註約定：本合建契約成立後陸個月內，乙方應
    將所有合建土地合併分割辦妥，若超過期限，雙方另議等語
    ，是原告主張有關合建土地之合併分割事宜，應由被告乙○○負責乙節，即為可採，被告乙○○又未主張、證明本件合
    建土地已交換完畢，則被告乙○○主張鍾萬豐及原告鍾睿勝
    、庚○○、己○○違反系爭契約第14條約定，未遷移系爭土
    地上之地上物並交付土地乙節，即非可採。又依上開第17
    條約定，鍾萬豐及原告鍾睿勝、庚○○、己○○僅負有協助
    被告乙○○進行與鄰地合併與興建事宜之義務，亦即該4 人
    僅負有協助之義務，至實際進行與鄰地合併興建之事宜，應
    由被告乙○○負責，且被告乙○○又未主張、證明鍾萬豐及
    原告鍾睿勝、庚○○、己○○有不為協助之情事，又被告乙○○逾88年5 月4 日所發存證信函就此部分亦僅表示該四人
    未依約將土地交付，並未主張該4 人未履行上開協助義務，
    是則被告乙○○主張鍾萬豐及原告鍾睿勝、庚○○、己○○
    違反系爭契約第17條之約定云云，亦非可採。
  3.鍾萬豐及原告鍾睿勝、庚○○、己○○既無違反系爭契約第
    13條、第14條及第17條約定之情事，則被告乙○○自未因此
    而取得解除權，是則其於88年5 月17日所為解除契約之意思
    表示，自不生解除之效力，系爭契約不因此而消滅。
  (二)另系爭契約第19條附註約定：本合建契約成立後陸個月內，
    乙方應將所有合建土地合併分割辦妥，若超過期限，雙方另
    議等語，準此，應解為被告乙○○如未於系爭契約成立後6
    個月內完成所有合建土地之合併分割，應由契約雙方當事人
    另行議定應完成上開事宜之期限，系爭契約並非因被告乙○○未於上開6 個月期間完成合併分割而當然消滅，是被告乙○○主張系爭契約已因合建土地之分割合併未能於上開6 個
    月期間完成而當然消滅云云，亦非可採。
  (三)又鍾萬豐及原告鍾睿勝、庚○○、己○○固於90年4 月26
    日委由陳文雄律師以被告乙○○未依系爭契約第19條附註約
    定完成土地之合併分割為由，代為解除契約之意思表示（見
    本院卷二第88頁）。惟按「給付無確定期限者，債務人於債
    權人得請求給付時，經其催告而未為給付，自受催告時起，
    負遲延責任。」、「契約當事人之一方遲延給付者，他方當
    事人得定相當期限催告其履行，如於期限內不履行時，得解
    除其契約。」民法第229 條第2 項前段、第254 條分別定有
    明文。查依系爭契約第19條附註之約定，被告乙○○雖應於
    契約成立後6 個月內完成合建土地之合併分割，但若不能完
    成時，僅生系爭契約當事人應另行協議之效力，系爭契約並
    非因此而消滅，鍾萬豐及原告鍾睿勝、庚○○、己○○亦無
    逕定期催告被告乙○○於期限內完成土地合併分割之權利。
    且兩造僅約定應另行協議，並未約定應於如何之期限內協議
    ，是應解為若一方不為協議時，他方得催告其為協議，該受
    催告之一方若不為協議，始生給付遲延之效力，則該他方始
    得定相當之期限催告其履行，若該受催告之一方不於期限內
    為協議，始得解除契約。本件原告並未證明鍾萬豐及原告鍾
    睿勝、庚○○、己○○委由陳文雄律師代為解除契約之意思
    表示前，曾催告被告乙○○應為協議，以及被告乙○○因受
    催告而陷於給付遲延後另已定相當之期限催告被告乙○○於
    期限內與其等另行協議，而被告乙○○於期限內不為協議，
    則其逕以上開信函為解除之意思表示，自不生效力，系爭契
    約不因此而消滅。
  (四)鍾萬豐及原告鍾睿勝、庚○○、己○○雖又於93年3 月17日
    以存證信函為解除契約之意思表示，惟該信函內容記載略以
    ：本律師受鍾萬豐、鍾睿勝、庚○○、己○○等4 人委託，
    催告台端（即被告乙○○）於文到後20日內依系爭契約第19
    條附註之約定，辦妥所有合建土地合併分割，逾期則解除契
    約等語。惟依系爭契約第19條附註之約定，鍾萬豐及原告鍾
    睿勝、庚○○、己○○等4 人並未取得逕定期催告被告乙○○於期限內完成土地合併分割之權利，則縱認其等4 人於委
    由律師寄發上開信函前曾催告被告乙○○應為協議，但其等
    4 人於被告乙○○不為協議後，並未定相當期限催告其履行
    協議義務，而係逕定期催告其應辦妥合建土地之合併分割，
    應認鍾萬豐及原告鍾睿勝、庚○○、己○○並未依法催告，
    自未取得契約解除權，是其等以上開存證信函所為解除契約
    之意思表示，自亦不生效力。
  (五)綜上，系爭契約並未因被告乙○○未於契約成立後6 個月未
    辦妥所有合建土地之合併分割而當然消滅，亦未經兩造行使
    解除權而消滅，契約仍然存在。
三、被告乙○○已於79年5 月9 日將系爭48平方公尺地上權移轉
    登記為自己名義，並於同年月11日將系爭165 平方公尺地上
    權辦理拋棄登記等情，已認定如前。又被告乙○○主張鍾萬
    豐及原告鍾睿勝係為使被告乙○○能向訴外人詹勳能購買其
    畸零地，以完成合建計劃，乃將系爭48平方公尺地上權讓與
    被告乙○○，而原告庚○○及己○○則為促被告乙○○完成
    土地合併分割而自願拋棄系爭165 平方公尺地上權等情，鍾
    萬豐及原告鍾睿勝、庚○○、己○○前曾以被告乙○○偽造
    鍾萬豐及原告鍾睿勝之他項權利移轉契約書及原告庚○○、
    己○○地上權拋棄證明書，自訴被告乙○○等人偽造文書，
    案經臺灣高等法院以94年度上更(一)字第6 號刑事判決認定上
    開地上權之移轉及拋棄係得鍾萬豐及原告鍾睿勝、庚○○、
    己○○之同意，其等4 人是依系爭契約第13條約定為處理系
    爭土地上之地上權，而委由訴外人周學蓮辦理上開讓與及拋
    棄登記手續，判決被告乙○○無罪，嗣經最高法院駁回鍾萬
    豐及原告鍾睿勝、庚○○、己○○之上訴而確定（見本院卷
    二第67頁至第71頁）。而原告亦未舉證證明被告乙○○有偽
    造之事實，則被告乙○○之上開主張，應為可採。本件鍾萬
    豐及原告鍾睿勝將系爭48平方公尺地上權讓與被告乙○○，
    及原告庚○○、己○○同意拋棄系爭165 平方公尺地上權均
    係為履行其等依系爭契約第13條約定所負之義務。是則：
  (一)系爭契約既仍存在，則被告乙○○受讓系爭48平方公尺地上
    權即非無法律上之原因，被告乙○○自不負有回復原狀及返
    還不當得利之義務，則原告戊○○○等3 人及鍾睿勝依民法
    259 條及第179 條之規定，請求被告乙○○回復原狀或返還
    不當得利，將系爭48平方公尺地上權移轉登記與原告戊○○○等3 人及鍾睿勝各2 分之1 ，即屬無據；另系爭48平方公
    尺地上權上雖有最高限額200 萬元之抵押權之負擔，惟被告
    乙○○既不負上開義務，則原告戊○○○等3 人及鍾睿勝主
    張被告乙○○為不完全給付，各請求被告乙○○賠償100 萬
    元，亦屬無據；再者民法第242 條前段所定債務人怠於行使
    其權利時，債權人因保全債權，得以自己之名義，行使其權
    利之先決條件，須債權人果有此權利，且在可以行使之狀態
    ，始有債權人之代位行使之可言。本件被告乙○○既不負回
    復原狀及返還不當得利之義務，即原告戊○○○等3 人及鍾
    睿勝並未取得回復原狀及返還不當得利之權利，則縱被告乙○○與被告甲○○○間及被告甲○○○與被告辛○○間之系
    爭48平方公尺地上權之讓與均屬通謀之虛偽意思表示，為無
    效，依上開說明，原告戊○○○等3 人及鍾睿勝主張依民法
    第242 條前段之規定，代位被告乙○○行使民法第113 條之
    回復原狀請求權，請求被告應塗銷其等間之地上權讓與登記
    ，亦屬無據；末查被告乙○○既不負回復原狀或返還不當得
    利之義務，即無將系爭48平方公尺地上權移轉登記與原告戊○○○等3 人及鍾睿勝各2 分之1 之義務，自難認有民法第
    259 條第6 款所定應返還之物有毀損、滅失或因其他事由，
    致不能返還以及給付不能等情事，則原告戊○○○等3 人及
    鍾睿勝依民法第226 條第1 項、第256 條、第259 條第6 款
    及第179 條之規定，各請求（備位請求）被告乙○○償還
    1,520,244 元乙節，亦無理由。
  (二)又原告庚○○、己○○係為履行其等依系爭契約第13條約定
    所負處理系爭土地上地上權之義務而同意拋棄系爭165 平方
    公尺地上權乙節，已經認定。又原告庚○○、己○○雖主張
    被告乙○○依約應於辦理合建土地合併分割且為土地交換後
    始得拋棄該地上權等語，惟其等並未舉證以實其說，系爭契
    約亦無該約定，又依系爭契約第13條前段之約定，鍾萬豐及
    原告鍾睿勝、庚○○、己○○應於系爭契約成立後30日內塗
    銷、解決系爭土地上之他項權利及租借等情事，而依系爭契
    約第19條附註之約定，被告乙○○則應於系爭契約成立後6
    個月內完成合建土地之合併分割，則原告庚○○、己○○所
    負處理系爭土地上他項權利等情事之期限遠在被告乙○○應
    辦裡土地合併分割之期限之前，準此，原告庚○○、己○○
    主張被告乙○○違反約定先行拋棄該地上權且為無權代理乙
    節，即非可採。又系爭契約仍然存續，被告乙○○不負回復
    原狀及返還不當得利之義務，且系爭165 平方公尺地上權既
    亦已因拋棄而消滅，則原告庚○○、己○○請求被告乙○○
    塗銷拋棄登記並回復其等之地上權登記乙節，即屬無據；又
    被告乙○○既不負上開義務，自難認有民法第259 條第6款
    所定應返還之物有毀損、滅失或因其他事由，致不能返還以
    及給付不能等情事，則原告庚○○、己○○依民法第226 條
    第1 項、第256 條、第259 條第6 款及第179 條之規定，各
    請求（備位請求）被告乙○○償還5,225,577 元乙節，亦無
    理由。
四、綜上，原告之先、備請求均為無理由，應予駁回。原告之訴
    既經駁回，其假執行之聲請即失所附麗，應併駁回之。
五、本件事證已臻明確，兩造其餘主張、陳述及所提證據，經審
    酌與本院前揭判斷不生影響，無庸再予審酌，併此敘明。
丁、訴訟費用負擔之依據：依民事訴訟法第78條。
中　　華　　民　　國　　96　　年　　4 　　月　  30　　日
                  民事第三庭  法　官  林望民
上列為正本係照原本作成
如對本判決上訴，須於判決送達後20日內向本院提出上訴狀
中　　華　　民　　國　　96　　年　　4 　　月　　30　　日
                              書記官  曾建中
